臺灣高雄地方法院刑事判決　　　　　　　　　　　　　九十年度訴字第二七八九號
　　公　訴　人　臺灣高雄地方法院檢察署檢察官
　　被　　　告　戊○○
　　選任辯護人　邱明政
右列被告因違反稅捐稽徵法等案件，經檢察官提起公訴（九十年度偵字第九一四三號
），本院判決如左：
    主  文
戊○○商業負責人，以明知為不實之事項，而填製會計憑證，處有期徒刑肆月，如易
科罰金以參佰元折算壹日。又商業負責人為納稅義務人以不正當方法逃漏稅捐，處有
期徒刑肆月，如易科罰金以參佰元折算壹日。應執行有期徒刑陸月，如易科罰金以參
佰元折算壹日。
    事  實
一、戊○○於民國（下同）八十八年六月起係設於高雄市小港區○○○路五十六號寶
    和船舶機械工程有限公司（以下簡稱寶和公司）之負責人，為商業會計法所稱之
    商業負責人，負有據實製作薪資所得扣繳暨免扣繳憑單及登載營利事業所得稅結
    算申報書之義務，寶和公司並為依法應納稅之納稅義務人。八十九年一月間戊○○明知乙○○、甲○○、張智淵（原名張景斐）、庚○○等四人於八十八年一月
    至十二月並未在寶和公司工作及支薪，竟利用不知情之會計人員，在該公司八十
    八年度各類所得扣繳暨免扣繳憑單（下稱扣繳憑單）之會計憑證上，記載乙○○
    等四人自八十八年一月一日起至同年十二月三十一曰止，在該寶和公司工作向其
    支領工資，分別為乙○○新臺幣（下同）十八萬元、甲○○十七萬五千元、張智
    淵十八萬元、庚○○十七萬五千元，共七十一萬元之不實事項，並連續製作寶和
    公司業務上之八十八年度各類所得資料申報書，將前開不實事項列入薪資支出欄
    項下、製作寶和公司業務上之八十八年度營利事業所得稅結算申報書，將前開不
    實事項列入寶和公司八十八年度薪資支出帳載結算金額欄項下，由不知情之會計
    人員持前開寶和公司業務上之八十八年度各類所得資料申報書及營利事業所得稅
    結算申報書，向財政部高雄市國稅局小港稽徵所申報該公司八十八年度營利事業
    所得稅行使之，而以此不正當方法逃漏寶和公司八十八年度營利事業所得稅計十
    七萬七千五百元，足以生損害於乙○○、甲○○、張智淵、庚○○及稅捐機關課
    稅之正確性。
二、案經乙○○、甲○○、張智淵、庚○○向財政部高雄市國稅局提出檢舉後由該局
    函送臺灣高雄地方法院檢察署檢察官偵查起訴。
    理  由
一、訊據被告戊○○固不否認以李奇總、甲○○、張智淵（原名張景斐）、庚○○名
    義申報請領薪資並製成各類所得扣繳暨免扣繳憑單之事實，惟否認有任何逃漏稅
    捐之犯行，辯稱：「申報所得之資料都是工人拿來的，我就拿去報稅；且事情都
    是我先生在處理，我並不了解，我並無逃漏稅捐云云。」經查：(1)被告戊○○之
    配偶許西和於八十八年三月十八日死亡，有戶籍謄本影本一紙在卷可稽，而八十
    八年度各類所得稅之申報書及營利事業所得稅結算申報書係於八十九年一月間申
    報，被告自承自八十八年六月擔任寶和公司負責人，是本件寶和公司八十八年度
    之報稅事宜應係由被告處理。(2)乙○○八十八年一月至十二月間並未在高雄市小
    港區○○○路五十六號寶和公司任職，而係由己○○提供報稅資料供寶和公司製
    作八十八年度所得稅之扣繳憑單一節，業據證人己○○於本院九十一年一月十七
    日審理時到庭證述屬實。(3)庚○○、甲○○八十八年一月至十二月並未任職寶和
    公司，而係由丙○○提供報稅資料供寶和公司製作八十八年度所得稅之扣繳憑單
    一節，業據證人丙○○於本院九十年十二月二十五日審理時到庭證稱：「（問：
    甲○○、庚○○是否沒在寶和公司工作？）答：是。（問：報稅時是否有提供庚○○、甲○○的名字給公司報所得稅？）答：是。」(4)張景斐八十八年一月至十
    二月並未任職寶和公司，而係由丁○○提供報稅資料供寶和公司製作八十八年度
    所得稅之扣繳憑單一節，業據證人丁○○於本院九十年十二月二十五日審理時到
    庭證稱：「（問：張景斐是否沒在寶和公司工作？）答：是。（問：報稅時是否
    有提供張景斐的身分證給公司報所得稅？）答：是。」等語，核與甲○○、張智
    淵、庚○○於偵查中指訴情節相符，並有乙○○、甲○○、張智淵、庚○○向財
    政部高雄市國稅局之檢舉書、財政部高雄市國稅局九十年五月一日財高國稅法字
    第九○○二一六八九號函、寶和船舶機械工程有限公司各類所得扣繳暨免扣繳媒
    體申報資料、財政部高雄市國稅局八十八年度營利事業所得稅結算申報核定通知
    書附卷可資佐證，綜上所述，被告上開所辯顯係屬事後卸責之詞，不足採信。本
    案事證明確，被告犯行堪以認定。
二、按「營利事業所得稅結算申報書」及「扣繳憑單」，均屬商業負責人於申報營利
    事業所得稅時業務上應製作之文書，而其中「扣繳憑單」係商業本身有權自行製
    作，用以證明支薪及代扣或免扣所得稅事項而為造具帳冊所根據之憑證，其性質
    同時又屬商業會計法第十五條第一款所規定之「原始憑證」，亦即屬商業會計憑
    證之一種。被告為寶和公司之負責人，係負有填製前開業務文書等業務之人，其
    令不知情之會計人員填載被害人乙○○、甲○○、張智淵、庚○○八十八年度之
    扣繳憑單，並製作寶和公司業務上之八十八年度各類所得資料申報書及營利事業
    所得稅結算申報書，由不知情之會計人員持向財政部高雄市國稅局小港稽徵所申
    報而逃漏稅捐，核其所為，係犯稅捐稽徵法第四十七條第一款、第四十一條之以
    不正當方法逃漏稅捐罪、商業會計法第七十一條第一款之明知不實事項填製會計
    憑證罪及刑法第二百十六條、第二百十五條之行使業務上登載不實文書罪。其利
    用不知情之會計人員為前揭犯行，應論以間接正犯。被告利用不知情之會計人員
    填製不實扣繳憑單之會計憑證行為，因商業會計法第七十一條第一款之罪含有業
    務上登載不實之本質，故不另論以刑法第二百十六條、第二百十五條行使業務上
    登載不實文書罪（最高法院八十七年度臺上字第一一號判決可資參酌）。又被告
    利用不知情之會計人員連續製作寶和公司業務上不實之八十八年度各類所得資料
    申報書及營利事業所得稅結算申報書，並持向財政部高雄市國稅局小港分局行使
    ，其連續登載不實事項於業務上文書之低度行為為行使前開業務上登載不實文書
    之高度行為所吸收，不另論罪。其所犯行使前開業務上登載不實文書罪與明知不
    實事項填製會計憑證罪間，有方法結果之牽連關係，從一重之商業會計法第七十
    一條第一款之明知不實事項填製會計憑證罪處斷。再稅捐稽徵法第四十七條第一
    款之規定，係將納稅義務人寶和公司之責任，基於刑事政策之考慮，於其應處徒
    刑範圍內，轉嫁於該公司之負責人，故此情形而受罰之寶和公司負責人，乃屬於
    「代罰」之性質，其既非逃漏稅捐之納稅義務人，當無所謂基於概括犯意逃漏稅
    捐，亦無所謂與他人有逃漏稅捐之犯意聯絡及行為分擔之可言，而刑法第五十五
    條所謂之牽連犯，必須二個以上之行為有方法與結果之關係，始足構成，亦即必
    須以犯一罪之方法行為犯他罪，或以犯一罪之結果行為犯他罪，方得成立牽連關
    係，本件被告既非逃漏稅捐之納稅義務人，其僅係代罰而已，寶和公司以不正當
    方法逃漏稅捐，縱由該公司之負責人為之，究非屬於該負責人本身之犯罪行為，
    自與該公司負責人之其他犯罪行為間，無方法結果之牽連關係可言，最高法院八
    十五年度台上字第六０六五號判決、臺灣高等法院八十九年度上訴字第三八三二
    號判決可資參酌，是被告所犯上開以不正當方法逃漏稅捐罪及填製不實會計憑證
    罪，犯意各別，行為互殊，應分論併罰。公訴意旨漏未論及間接正犯部分，並認
    被告所為係犯稅捐稽徵法第四十一條之以不正當方法逃漏稅捐罪及刑法第二百十
    六條、第二百十五條之行使業務上登載不實文書罪，二罪復有裁判上一罪關係，
    均容有未洽，應予指明。又公訴意旨雖未於起訴書之所犯法條欄內引用商業會計
    法第七十一條第一款，惟被告前開違反商業會計法犯行部分，既已由公訴人記載
    於起訴書之犯罪事實欄內，自已提起公訴，本院自應一併審理。爰審酌被告品行
    、犯罪之動機、目的、手段、逃漏稅捐之數額、所生之危害，暨犯罪後之態度等
    一切情狀，分別量處如主文所示之刑，並定其應執行之刑。
三、末按，被告於行為後，刑法第四十一條業於九十年一月十日修正公布施行，並於
    同年月十二日生效，依修正前之刑法第四十一條規定：「犯最重本刑為三年以下
    有期徒刑以下之刑之罪，而受六個月以下有期徒刑或拘役之宣告，因身體、教育
    、職業或家庭之關係，執行顯有困難者，得以一元以上三元以下折算罰金」，惟
    修正後之刑法第四十一條第一項規定「犯最重本刑為五年以下有期徒刑以下之刑
    之罪，而受六個月以下有期徒刑或拘役之宣告，因身體、教育、職業或家庭之關
    係或其他正當理由，執行顯有困難者，得以一元以上三元以下，易科罰金。但確
    因不執行所宣告之刑，難收矯正或難以維持法秩序者，不在此限」。比較上開新
    舊法，修正後之刑法第四十一條第一項就得宣告易科罰金之範圍較修正前之舊法
    為廣，是依刑法第二條第一項前段規定，自應適用裁判時之法律即修正後之刑法
    第四十一條第一項規定分別宣告易科罰金之折算標準，並定其應執行刑，以示懲
    儆。
據上論斷，應依刑事訴訟法第二百九十九條第一項前段，稅捐稽徵法第四十七條第一
款、第四十一條，商業會計法第七十一條第一款，刑法第二百十六條、第二百十五條
、第十一條前段、第五十五條、第五十一條第五款、修正後第四十一條第一項、第二
條第一項前段，罰金罰鍰提高標準條例第一條前段、第二條，判決如主文。
本案經檢察官王朝震到庭執行職務。
中      華      民      國    九十一    年      三      月      七      日
                                  臺灣高雄地方法院刑事第七庭
                                      法  官    何  清  富
右正本證明與原本無異。
如不服本判決，應於判決送達後十日內，向本院提出上訴狀。
                                      書記官    陳  恩  如
中      華      民      國    九十一    年      三      月      七      日
附錄本案論罪法條：
商業會計法第七十一條第一款：
商業負責人、主辦及經辦會計人員或依法受託代他人處理會計事務之人員有左列情事
之一者，處五年以下有期徒刑、拘役或科或併科新臺幣十五萬元以下罰金：
  一  以明知為不實之事項，而填製會計憑證或記入帳冊者。
稅捐稽徵法第四十一條：
納稅義務人以詐術或其他不正當方法逃漏稅捐者，處五年以下有期徒刑、拘役或科或
併科新台幣六萬元以下罰金。
稅捐稽徵法第四十七條第一款：
本法關於納稅義務人、扣繳義務人及代徵人應處徒刑之規定，於左列之人適用之：
一  公司法規定之公司負責人。
中華民國刑法第二百一十五條：
從事業務之人，明知為不實之事項，而登載於其業務上作成之文書，足以生損害於公
眾或他人者，處三年以下有期徒刑、拘役或五百元以下罰金。
中華民國刑法第二百一十六條：
行使第二百十條至第二百十五條之文書者，依偽造、變造文書或登載不實事項或使登
載不實事項之規定處斷。
